【裁判字號】    99,重訴,410
【裁判日期】    991230
【裁判案由】    遷讓房屋等
【裁判全文】
臺灣板橋地方法院民事判決             99年度重訴字第410號
原      告  葉禮發
訴訟代理人  羅子武律師
            李志正律師
被      告  陳清子
上列當事人間請求遷讓房屋等事件，經本院於民國99年12月16日
言詞辯論終結，判決如下：
    主  文
被告應將坐落台北縣新莊市○○段七三０號土地上，同段建號六
二三九號門牌號碼台北縣新莊市○○街五十九巷十一弄三號十樓
建物騰空遷讓返還原告。並自民國九十九年七月十五日起至將前
開建物返還原告之日止，按月給付原告新臺幣伍佰伍拾肆元。
被告應將坐落台北縣新莊市○○段七三０號土地上，同段建號六
二五一號門牌號碼台北縣新莊市○○街五十九巷十一弄五號十樓
建物騰空遷讓返還原告。並自民國九十九年七月十五日起至將前
開建物返還原告之日止，按月給付原告新臺幣壹仟參佰肆拾貳元
。
訴訟費用由被告負擔。
本判決第一、二項於原告以新臺幣柒佰零捌萬元為被告供擔保後
，得假執行；倘被告以新臺幣柒佰零捌萬元為原告預供擔保，得
免為假執行。
    事實及理由
一、原告主張：
  (一)原告於民國99年7月15日透過強制執行程序買受登記於執行
    債務人宏福建設股份有限公司（下稱宏福公司）名下(1)坐落
    台北縣新莊市○○段730號土地（下稱系爭土地，應有部分
    3024/1000000）及其上門牌號碼台北縣新莊市○○街59巷11
    弄3號10樓房屋（同段建號6239）（下稱3號10樓房屋）。(2)
    坐落系爭土地（應有部分7322/1000000）及其上門牌號碼台
    北縣新莊市○○街59巷11弄5號10樓（同段建號6251）（下
    稱5號10樓房屋），並取得權利移轉證書成為所有人，再於
    同年7月28日辦妥所有權移轉登記。
  (二)詎被告以其與執行債務人宏福公司間有產權糾紛為由，占用
    系爭3號10樓及5號10樓房屋，拒不讓返還原告，爰本於民法
    第767條規定，請求被告將系爭房屋騰空返還原告。
  (三)再被告占用系爭房屋受有相當於租金之利得，並自原告受有
    損害，爰依民法第179條規定，請求被告按系爭土地申報價
    額10%計算之相當於租金之利得。即有關系爭3號10樓房屋部
    分，占用系爭土地應有部分3024/1000000，以每平方公尺申
    報地價1萬2,160元計，其占用系爭土地申報總價額為新臺幣
    （下同）6萬6,531元（12,160 *3024/1000000=66,531），
    按年息10%計，被告每月應給付原告554元（66,531*0.1/12=
    554）。系爭5號10樓房屋部分，占用系爭土地應有部分7322
    /000000 0，以每平方公尺申報地價1萬2,160元計，其占用
    系爭土地申報總價額為新臺幣（下同）16萬1,091元（12,16
    0*7322/00000 00=161,091），按年息10%計，被告每月應給
    付原告1,342元（161,091*0.1/12=1,342）。
  (四)併為聲明：除供擔保金額外，如主文所示。
二、被告抗辯：
  (一)被告於82年2月5日與宏福公司簽訂房地預定買賣契約書（下
    稱系爭契約）購買系爭3號10樓、5號10樓及坐落基地，依買
    賣契約書第14條及第15條約定：上開房地之產權登記名義人
    即為被告，而宏福公司為確保被告清償價款，則可留置被告
    之產權憑證及相關文件。換言之，系爭房屋於系爭契約簽立
    時起，即歸被告所有，均由被告出資僅委託宏福公司興建，
    而被告尚未支付完全價款，即得占有使用收益，可知被告屬
    系爭房屋之原始起造人，不待移轉即取得所有權。即被告與
    宏福公司間契約類似「附條件買賣」，故宏福公司僅保留權
    狀，而非所有權。
  (二)又系爭房屋既為被告所有，宏福公司無權出售，是其出售行
    為屬無權處分，未經被告承認不生效力。又原告於買受系爭
    房屋前，既知系爭房屋由被告占有使用中，且由查封筆錄可
    悉宏福公司應非所有人，故無適用民法第759條之1規定，不
    受善意取得之保護。退步言之，縱認被告確屬無權占有系爭
    不動產，原告相當於租金利得之請求，亦有過巨，不應准許
    。
  (三)併為答辯聲明：原告之訴駁回；如受不利判決願供擔保請免
    為假執行。
三、兩造不爭執之事項：
  (一)原告於99年間透過強制執行程序買受登記於執行債務人宏福
    公司名下(1)坐落系爭土地（應有部分3024/1000000）及其上
    3號10樓房屋。(2)坐落系爭土地（應有部分7322/1000000）
    及其上5號10樓房屋。並於99年7月15日取得權利移轉證書，
    再於同年7月28日辦妥所有權移轉登記等情，並有權利移轉
    證書（詳原證1）、土地及建物登記謄本（詳原證2）在卷可
    佐。
  (二)系爭土地99年1月申報地價為每平方公尺1萬2,160元，並有
    土地登記謄本1份在卷可佐。
  (三)被告於82年2月5日與宏福公司簽訂房地預定買賣契約書，契
    約標的物為系爭3號10樓、5號10樓房屋及坐落基地（契約內
    容詳被證1契約書所載）。嗣宏福公司基於前開契約關係於
    85年9月27日將系爭3號10樓及5號10樓房屋交付被告使用至
    今等情，並有契約書1份（詳被證1）及交屋完成書2份（詳
    被證5）在卷可佐。
四、按不動產物權依法律行為而取得者，非經登記不生效力。如
    非依法律行為而取得者，雖不以登記為取得所有權之要件，
    但其取得所有權之原因必須有相當之證明，否則即無從認為
    有所有權之存在，而得據以排除強制執行（最高法院47年台
    上字第705號判例意旨參照）。次按買賣乃法律行為，基於
    買賣取得不動產之所有權，非經登記不生效力，與承攬之定
    作人原始取得工作物所有權之情形不同。至所謂工作物供給
    契約，即工作物全部材料由承攬人供給者，如當事人之意思
    重在工作物財產權之移轉時，仍不失為買賣之一種（最高法
    院59年台上字第1590號判例意旨參照）。本件被告抗辯：系
    爭房屋為被告出資委託宏福公司興建，故被告因原始起造而
    取得所有權，既為原告所否認，按諸前開判例意旨，自應由
    被告就前開積極、利己事實負舉證之責。查：
  (一)觀諸被告提出系爭契約（詳被證1）第14條固載「自簽訂本
    契日起甲方（即被告）為產權登記名義人…」；第15條則載
    「甲方於尚未付清價款及稅費前，乙方（即宏福公司）或其
    指定代書，對甲方之產權憑證及相關文件有留置之權。」。
    惟系爭契約之標的，除系爭房屋外，尚有其坐落基地，坐落
    之基地屬已登記之不動產，本無可能由被告因系爭契約之締
    結而原始取得。而前述第14條、第15條約定，既未限於房屋
    之產權登記或屋之產權憑證，則所謂「產權登記名義人」及
    「留置相關產權文件」，至多僅得認係約定標的物給付對象
    （債之關係）及為擔保甲方依約給付價金及稅費所為約定。
    準此，被告抗辯：由前開2條文之約定，得推認系爭房屋係
    由原告出資委託宏福公司興建，系爭契約應屬委建或合建契
    約云云，並無可採。
  (二)即由系爭契約之首乃載「房地預定買賣契約」；各條約定除
    亦均稱「買賣價金」、「買賣標的」外，並於第11條約定「
    無故拒絕『出售』本約房地之違約罰責等」；第7條、第13
    條更就標的物交付方式載為「產權『移轉』登記」；而第16
    條所謂稅費，尚包含「契稅」等語以觀，經本院調查結果，
    認原告主張：系爭契約之定性為買賣契約等語，應屬有據。
    至宏福公司自85年起將系爭房屋交付被告占有使用迄今，乃
    屬依債之本旨所為買賣標的物之交付。此部分與前述系爭契
    約應定性為買賣契約間並無違背，是被告執此謂其屬系爭房
    屋為其原始起造云云，亦無可採。
  (三)再按買賣契約僅有債之效力，不得以之對抗契約以外之第三
    人。因此在二重買賣之場合，出賣人如已將不動產之所有權
    移轉登記與後買受人，前買受人縱已占有不動產，後買受人
    仍得基於所有權請求前買受人返還所有物，前買受人即不得
    以其與出賣人間之買賣關係，對抗後買受人（最高法院83年
    台上字第3243號判例意旨參照）。查本件承前述，原告既透
    過強制執行程序拍定買受系爭不動產，並已取得權利移轉證
    書及辦妥所有權移轉登記，是被告縱基於宏福公司間買賣契
    約關係占有系爭房屋，亦不得執以對抗原告。從而，原告依
    民法第767條規定請求被告將系爭房屋謄空返還原告，於法
    即屬有據，應予准許。
五、關於原告本於不當得利法律關係請求被告給付自99年7月15
    日起至遷讓交還系爭房屋之日止，按系爭房屋占用系爭土地
    申報總價10%計算之租金利得一節，經查：
  (一)被告於99年7月15日原告取得系爭不動產所有權後（依強制
    執行法第98條第1項前段規定，買受人自領得執行法院所發
    給權利移轉證書之日起，取得該不動產所有權。），占用系
    爭房屋對原告而言既屬無權占有，而無權占用他人之物，自
    占有人方面，依社會通念可能獲得相當於租金之利益（最高
    法院61年台上字第1675號判例參照），就權利人而言，如無
    反證，其所受損害自與租金相當，兩者同以租金數額為據（
    最高法院58年度台上字第3717號判決參照），是原告本於不
    當得利法律關係請求被告給付自99年7月15日起至遷讓交還
    系爭房屋之日止，相當於租金之利得，於法即屬有據。
  (二)再按城市地方房屋之租金，以不超過土地及其建物申報總價
    值年息10%為限，土地法第97條定有明文。查：(1)系爭3號10
    樓房屋所占用系爭土地（面積1,809.29平方公尺；應有部分
    3024/1000000）之申報總價額為6萬6,531元（1809.29*3024
    /1000000*12160=66531）。(2)系爭5號10樓房屋占用系爭土
    地（應有部分7322/1000000）之申報總價額為16萬1,091元
    （1809.29*7322/1000000*12160=161091）。經本院審酌系
    爭不動產鄰近昌隆國小、福壽公園、中港路等（有地圖1份
    在卷可佐）所在位置、工商業繁榮程度，與被告利用系爭房
    屋之經濟價值，暨原告所受損害等相關情狀，認原告請求土
    地及房屋合計以土地法定地價年息10%計（不另計建物申報
    價值），即3號10樓房屋每月554元（66,531*0.1/12=554）
    ；5號10樓房屋每月1,342元（161,091*0.1/12=1,342）計算
    相當於租金之利得，尚屬適當合理，應予准許。
  (三)基上，原告本於不當得利法律關係，請求被告自99年7月15
    日起至返還3號10樓房屋之日止，按月給付554元；至返還5
    號10樓房屋之日止，按月給付1,342元，為有理由。
六、綜上，原告本於民法第767條規定，請求被告自系爭3號10樓
    及5號10樓房屋遷出將房屋返還原告；本於民法第179條規定
    ，請求被告自95年1月25日起至返還3號10樓房屋之日止，按
    月給付554元；至返還5號10樓房屋之日止，按月給付1,342
    元，為有理由，應予准許。
七、兩造均明願供擔保請准宣告假執行或免為假執行宣告，經核
    均無不合，爰各酌定相當之擔保金額准許之。
結論：原告之訴為有理由，依民事訴訟法第第78條、第390條第2
項、第392條規定，判決如主文。
中    華    民    國    99    年    12    月    30    日
                  民事第一庭    法  官  黃信滿
以上正本係照原本作成
如對本判決上訴，須於判決送達後20日內向本院提出上訴狀。如
委任律師提起上訴者，應一併繳納上訴審裁判費。
中    華    民    國    99    年    12    月    30    日
                                書記官  莊琬婷

司法院資訊處製作；財團法人民間司法改革基金會備份。
